ACORDAO-COMPLETO-2421622

ACÓRDÃO 12966/2020 ATA 41/2020 - SEGUNDA CÂMARA

VISTOS, relatados e discutidos estes autos da Tomada de Contas Especial oriunda da   conversão da Representação objeto do TC Processo 017.757/2011-8 (apenso) , nos termos constantes do Acórdão 1273/2015-TCU-Segunda Câmara,  visando à apuração de superfaturamento verificado no Contrato s/n de 2007, decorrente da Concorrência 2.561/2007, que teve por objeto a execução de reforma nas instalações prediais do Serviço Nacional de Aprendizagem Comercial - Administração Regional em São Paulo - Senac/SP, para a implantação da unidade da Aclimação.
	ACORDAM os Ministros do Tribunal de Contas da União, reunidos em Sessão da Segunda Câmara, ante as razões expostas pelo Relator, em:
9.1. com fundamento nos arts. 1º, inciso I, 16, inciso II, 18 e 23, inciso II, da Lei 8.443/1992, julgar regulares com ressalva as contas dos Srs. Marco Aurélio Sprovieri Rodrigues, Wilson Hiroshi Tanaka, Arlette Cângero de Paula Campos e Amilcar Campana Neto e da Engedesk Engenharia e Consultoria Ltda., dando-lhes quitação; 
9.2. com fulcro no art. 212 do Regimento Interno/TCU, arquivar o processo, sem julgamento de mérito, em relação aos Srs. Argemiro de Barros Araújo e José Domingues Vinhal, em razão da ausência de pressupostos de constituição e desenvolvimento válido e regular do feito;
9.3. dar ciência à Administração Regional do Serviço Nacional de Aprendizagem Comercial no Estado de São Paulo das seguintes impropriedades/falhas, para que sejam adotadas medidas internas com vistas à prevenção de ocorrências semelhantes, nos termos do art. 9º, inciso I, da Resolução TCU 315/2020:
 9.3.1. contratação de serviços constantes da planilha orçamentária de forma isolada, apenas como fornecimento de mão de obra, sem estarem atrelados a nenhum produto do projeto básico, constituindo "reserva de contingência" para necessidades que não foram previamente definidas na contratação, afronta ao artigo 26 do Regulamento de Licitações e Contratos do Senac; 
9.3.2. medição de serviços em quantitativos superiores aos contratados sem a prévia formalização de termo aditivo afronta a consolidada jurisprudência deste Tribunal, a exemplo do Acórdão 43/2015-TCU-Plenário, e o disposto no art. 29 do Regulamento de Licitações e Contratos do Senac;
9.4. encaminhar cópia deste Acórdão aos responsáveis e ao Senac/SP.

Tomada de Contas Especial oriunda da conversão da Representação objeto do  TC 017.757/2011-8 (apenso), nos termos constantes do Acórdão 1.273/2015  2ª Câmara,  visando à apuração de superfaturamento verificado no Contrato s/n de 2007, decorrente da Concorrência 2.561/2007, que teve por objeto a execução de reforma nas instalações prediais do Serviço Nacional de Aprendizagem Comercial  Administração Regional em São Paulo  Senac/SP, para a implantação da unidade da Aclimação.

Segunda Câmara

Administração Regional do Serviço Nacional de Aprendizagem Comercial no Estado de São Paulo - Senac/SP.

3. Responsáveis: Marco Aurélio Sprovieri Rodrigues (XXX.187.328-XX), Wilson Hiroshi Tanaka (XXX.722.768-XX), Argemiro de Barros Araújo (XXX.553.968-XX, falecido), Arlette Cângero de Paula Campos (XXX.171.708-XX), José Domingues Vinhal (XXX.642.788-XX, falecido), Amilcar Campana Neto (XXX.339.658-XX), e a empresa Engedesk Engenharia e Consultoria Ltda. (03.509.271/0001-65).

13.1. Ministros presentes: Ana Arraes (Presidente), Augusto Nardes, Aroldo Cedraz e Raimundo Carreiro.
13.2. Ministros-Substitutos presentes: Marcos Bemquerer Costa (Relator) e André Luís de Carvalho.

MARCOS BEMQUERER

Trata-se de Tomada de Contas Especial oriunda de conversão da Representação objeto do TC Processo 017.757/2011-8 (apenso) , nos termos constantes do Acórdão 1273/2015-TCU-Segunda Câmara (peça 1) , visando à apuração de superfaturamento verificado no Contrato s/n de 2007, decorrente da Concorrência 2.561/2007, que teve por objeto a execução de reforma nas instalações prediais do Serviço Nacional de Aprendizagem Comercial - Administração Regional em São Paulo - Senac/SP, para a implantação da unidade da Aclimação.
2.	Mediante Despacho acostado à peça 89, determinei que estes autos fossem examinados pela SeinfraUrbana, para que se manifestasse acerca dos novos elementos inseridos (peças 87 e 88) , bem assim de parecer não analisado nas fases anteriores (peça 77 do TC-Processo 017.757/2011-8, em apenso) , devendo ainda se posicionar sobre os reflexos de tais elementos nas avaliações que resultaram nas proposições de mérito das peças 80 a 82.
3.	A instrução acerca dessa análise e das alegações de defesa oferecidas pelos responsáveis segue transcrita, no essencial, com ajustes pertinentes de forma (peça 92) :
"HISTÓRICO
3.	O superfaturamento das obras de reforma das instalações do Senac/SP foi abordado, inicialmente, no âmbito do TC Processo 016.353/2009-5, que tratou das contas anuais da entidade referente ao exercício de 2008. A identificação primária do superfaturamento foi realizada pela Controladoria Geral da União - CGU e o achado foi mantido na análise da prestação de contas pela então Secretaria de Controle Externo do TCU no Estado de São Paulo - Secex-SP, atual Secretaria do TCU no Estado de São Paulo - SEC-SP. Diante disso, e com o objetivo de apurar os indícios de desconformidade de preços no contrato, esta Corte de Contas proferiu o Acórdão 3994/2011-TCU-Segunda Câmara (relator Min. Subst. Augusto Sherman) , no qual determinou o sobrestamento das contas da entidade e a autuação de processo de representação.
4.	Em atendimento ao estabelecido no Acórdão 3994/2011-TCU-Segunda Câmara, foi autuado o processo de representação TC Processo 017.757/2011-8 (processo apenso) , bem como realizada inspeção na entidade com vistas a instruir os autos.
5.	O presente processo tem por objeto o Contrato S/N, proveniente da Concorrência 2.561/2007 do Senac/SP, para a contratação apenas da mão de obra para a reforma da Unidade Aclimação do Senac/SP, em São Paulo/SP, no valor inicial de R$ 2.578.530,69, data base de dezembro de 2007 (peça 1, p. 99, TC Processo 017.757/2011-8) . Todavia, seu valor final, após a celebração de três termos aditivos, foi de R$ 3.506.376,47 (peça 13, p. 1 TC Processo 017.757/2011-8) . A reforma consistiu na junção de duas edificações vizinhas, tornando-as um único prédio. Ao final, o empreendimento totalizou mais de 10.000 m² de área construída (peça 1, p. 304 TC Processo 017.757/2011-8) , distribuídos em nove pavimentos e dois subsolos.
6.	Aplicados os procedimentos de auditoria, a equipe de inspeção constatou as seguintes irregularidades:
	i. ausência da composição de custos unitários no orçamento da Administração e no orçamento contratado;
	ii. inclusão inadequada da administração local da obra na composição do BDI; e
	iii. ausência de detalhamento da justificativa técnica e dimensionamento dos serviços adicionais contratados e omissão de informações sobre a associação dos novos serviços.
7.	Os membros da Comissão Permanente de Licitação do Senac/SP, Srs. Argemiro de Barros Araújo, Arlette Cângero de Paula Campos, José Domingues Vinhal e Wilson Hiroshi Tanaka foram chamados em audiência para apresentarem razões de justificativa quanto à inexistência do orçamento analítico relativo à Concorrência  2.561/2007, que não apresentava a composição dos custos unitários de todos os serviços contratados.
8.	Já o Sr. Marco Aurélio Sprovieri Rodrigues, Conselheiro do Senac/SP e responsável pela assinatura do contrato e dos termos aditivos 1 e 2, foi chamado em audiência para apresentar razões de justificativa sobre a ausência das memórias de cálculo dos levantamentos de quantitativos de serviços que geraram os referidos aditamentos.
9.	Consta notificação nos autos (TC Processo 017.757/2011-8, peça 44) do falecimento do Sr. José Domingues Vinhal, um dos membros da Comissão Permanente de Licitação, em 7/7/2009, com apresentação da certidão de óbito. O Sr. Argemiro de Barros Araújo também faleceu, conforme informou sua defesa nos presentes autos.
10.	Promovida a audiência dos responsáveis, a então Secex-SP concluiu que:
	i. as razões de justificativa dos membros da Comissão Permanente de Licitação do Senac/SP podem ser acatadas parcialmente, pois foram demonstradas as composições de custo unitário dos serviços contidos no orçamento, ainda que extemporâneas, exceto aquelas relativas à mão de obra de aplicação inespecífica, referente aos itens de serviços não projetados, representados nos itens 11.1 e 11.2 da planilha orçamentária. Para tais itens, com valores unitários superiores aos preços unitários referenciais para oficiais da construção civil e ajudantes, apurou-se um montante de recursos medidos e pagos indevidamente, de R$ 165.157,08, relativos a dezembro/2007; e
	ii. quanto ao Sr. Marco Aurélio Sprovieri Rodrigues, representante do Conselho Regional do Serviço Nacional de Aprendizagem Comercial - Senac/SP, no período de implantação do empreendimento, as razões de justificativa não foram aceitas, uma vez que não foram demonstrados os quantitativos que geraram os serviços adicionais contratados, tendo sido proposta aplicação da multa prevista no art. 58, inciso II, da Lei 8.443/1992.
11.	A unidade técnica propôs ainda a conversão da representação em tomada de contas especial e a citação solidária dos Srs. Argemiro de Barros Araújo, Arlette Cângero de Paula Campos, espólio de José Domingues Vinhal e Wilson Hiroshi Tanaka, membros da Comissão de Licitação, pelo débito apurado no valor original de R$ 165.157,08 em razão do superfaturamento decorrente dos preços unitários contratuais para mão de obra de oficiais e ajudantes para execução de serviços gerais não especificados.
12.	Ante a proposta encaminhada pela Secex-SP, em momento anterior ao julgamento, o Senac/SP juntou aos autos um parecer técnico de autoria do engenheiro Maçahico Tisaka (TC Processo 017.757/2011-8, peça 69) contestando os cálculos elaborados pela equipe instrutora e defendendo o afastamento do superfaturamento apontado.
13.	Ante a juntada dos novos elementos, o relator, Ministro-Substituto Marcos Bemquerer Costa, decidiu submeter os autos ao pronunciamento da unidade técnica à época especializada em obras de edificações (Secretaria de Fiscalização de Obras Aeroportuárias e de Edificações - SecobEdif) para que procedesse a verificação da adequação dos cálculos da Secex-SP e avaliasse os argumentos contidos no parecer apresentado (TC Processo 017.757/2011-8, peça 70) .
14.	A SecobEdif fez as verificações de sua alçada e emitiu um parecer (TC Processo 017.757/2011-8, peça 71) propugnando que o superfaturamento relativo aos itens 11.1 e 11.2 apontado pela Secex-SP necessitaria de uma análise mais detalhada, de forma a adequar os procedimentos então adotados à jurisprudência atualizada do TCU a respeito de obras públicas, e concluiu pelo superfaturamento de R$ 510.894,00.
15.	Após a emissão do parecer pela SecobEdif, foi juntado aos autos pelo Senac/SP outro parecer técnico (TC Processo 017.757/2011-8, peça 77) em que contesta as conclusões da SecobEdif. Não consta nos autos que esse segundo parecer técnico apresentado tenha sido analisado antes da prolação do Acórdão 1273/2015-TCU-Segunda Câmara. O Ministro Relator anuiu com a reanálise da SecobEdif e, a seu turno, propôs, em seu voto (TC Processo 017.757/2011-8, peça 78) , modificações no rol de responsáveis no processo, nos termos do seguinte excerto:
'18. De início, observo que a Secex-SP, ao se manifestar sobre o mérito desta Representação (v. item 5 e 6 do Relatório) , propôs, na linha que ora exponho, no sentido de conversão dos autos em TCE, sugeriu a citação somente dos integrantes da Comissão Permanente de Licitação, Srs. Wilson Hiroshi Tanaka e Argemiro de Barros Araújo, a Sra. Arlette Cângero de Paula Campos, além do espólio do Sr. José Domingues Vinhal.
19. Quanto ao Sr. Marco Aurélio Sprovieri Rodrigues, representante do Conselho Regional do Serviço Nacional de Aprendizagem Comercial - Senac/SP, propôs a aplicação da multa prevista no artigo 58, inciso II, da Lei n. 8.443/1992, em razão da não apresentação das memórias de cálculo dos levantamentos de quantitativos de serviços que geraram os termos aditivos 1 e 2, com as devidas justificativas baseadas no projeto executivo, de modo que pudessem ser a qualquer tempo verificadas e conferidas no interesse da fiscalização, em desobediência ao disposto nos §§ 1º e 2º do artigo 6º, § 2º do artigo 31 e artigo 35 da Resolução 7/2006 do Senac/SP combinado com item b, alínea a, inciso I, artigo 65 da Lei 8.666/93.
20. Entretanto, de acordo com as informações contidas no processo de Prestação de Contas alusiva ao exercício de 2008, as quais deram ensejo à instauração desta Representação (peça 1, p. 78) , o mencionado Sr. Marco Aurélio Sprovieri Rodrigues foi o responsável pela homologação e adjudicação da Concorrência 2.561/87, ora em causa, e signatário do Contrato correspondente.
21. Ante tais informações, também o Sr. Marco Aurélio Sprovieri Rodrigues deve ser citado em solidariedade com os integrantes da Comissão Permanente de Licitação do Senac/SP, acima identificados, cabendo avaliar, inclusive, no contexto do processo de contas especiais a ocorrência que já foi objeto da audiência do responsável, indicada no item 19 acima.'
16.	Assim, adotando como relatório o parecer da SecobEdif e a responsabilização indicada pelo Ministro Relator, foi proferido o Acórdão 1273/2015-TCU-Segunda Câmara (relator Min. Subst. Marcos Bemquerer Costa) , conhecendo da representação e determinando a conversão dos autos em Tomada de Contas Especial, determinando a citação dos responsáveis. Além disso, determinou a realização de diligências relativas à ocorrência de 'química contratual', nos seguintes termos:
'9.3 promover a citação dos responsáveis solidários, Srs. Marco Aurélio Sprovieri Rodrigues, Wilson Hiroshi Tanaka e Argemiro de Barros Araújo, da Sra. Arlette Cângero de Paula Campos, do espólio do Sr. José Domingues Vinhal e da empresa Engedesk Engenharia e Consultoria Ltda., para, no prazo de 15 (quinze) dias, apresentarem alegações de defesa acerca do superfaturamento apurado nas obras de reforma das instalações do Senac/SP, no bairro da Aclimação, ou recolherem ao Senac/SP a quantia original de R$ 510.894,00 (quinhentos e dez mil, oitocentos e noventa e quatro reais) , atualizada monetariamente até a data do efetivo recolhimento, na forma da legislação em vigor.
9.4. determinar à Secex-SP que implemente as diligências pertinentes no sentido de apontar os responsáveis pelos pagamentos realizados no âmbito do contrato assinado com a empresa Engedesk Engenharia e Consultoria Ltda., decorrente da Concorrência n. 2.561/2007, responsáveis esses que devem integrar a relação de solidariedade indicada no subitem 9.3 retro, cabendo constar dos devidos expedientes, ainda, a ocorrência atinente aos pagamentos em que houve a denominada 'química contratual', em contrariedade à legislação pertinente ao tema e à jurisprudência do TCU.'
17.	Em sequência, foi instaurada a presente Tomada de Contas Especial e realizada a diligência determinada no subitem 9.4 do citado acórdão de forma a identificar os responsáveis pelo pagamento de serviços com a ocorrência de química contratual, situação em que é medido e pago um serviço que não foi executado, com o objetivo de remunerar a execução de outro serviço que não consta, ou possui quantitativo insuficiente, no contrato.
18.	Em razão da diligência, foi identificado como responsável pelas autorizações de pagamentos à empresa contratada o então Gerente do Serviço de Engenharia, Sr. Amilcar Campana Neto, enquanto que os responsáveis pela liberação das medições foram os engenheiros fiscais (peça 11, p. 5) .
19.	Em cumprimento ao Acórdão 1273/2015-TCU-Segunda Câmara (peça 1) , foi promovida a citação dos responsáveis conforme as informações da Tabela 1, abaixo. Os responsáveis foram ouvidos em decorrência do superfaturamento apontado, de R$ 510.894,00, na execução de obras de reforma no prédio do Senac/SP, no bairro da Aclimação, município de São Paulo/SP e pela realização de pagamentos de serviços com a ocorrência de química contratual.
Tabela 1 - Citação dos responsáveis
	Responsável
	Ofício TCU/Secex-SP
	Data
	Peça
	Ciência

	Argemiro de Barros Araújo (espólio) 
	1.433/2016 e 2.036/2016
	17/6/2016 e 4/8/2016
	21 e 65
	75

	Arlette Cângero de Paula Campos
	1.434/2016
	17/6/2016
	22
	32

	Engedesk Engenharia e Consultoria Ltda
	1.436/2016
	17/6/2016
	23
	34

	Marco Aurélio Sprovieri Rodrigues
	1.431/2016
	17/6/2016
	24
	42

	Wilson Hiroshi Tanaka
	1.432/2016
	17/6/2016
	25
	31

	Amilcar Campana Neto
	1.435/2016
	17/6/2016
	26
	33

	José Domingues Vinhal (espólio) 
	1.452/2016
	17/6/2016
	27
	35

20.	Os responsáveis apresentaram tempestivamente suas alegações de defesa.  Excetuando-se a empresa contratada, os demais responsáveis foram representados pelo mesmo escritório de advocacia e apresentaram duas peças distintas de alegações de defesa, a primeira (peças 67 e 70) , relativa aos Srs. Amilcar Campana Neto e Marco Aurélio Sprovieri Rodrigues, e a segunda (peças 68, 69, 71 e 72) , relativa à Sra. Arlette Cângero de Paula Campos, ao Sr. Wilson Hiroshi Tanaka, e aos espólios de José Domingues Vinhal e Argemiro de Barros Araújo.  A Engedesk Engenharia e Consultoria Ltda. também apresentou suas alegações de defesa tempestivamente (peça 76) .
21.	Em decorrência da apresentação de novos elementos às peças 87 e 88, em despacho à peça 89 o Ministro Relator remeteu os autos a esta secretaria especializada para que se manifestasse acerca dos novos pareceres técnicos (peças 87 e 88) e do parecer técnico à peça 77 do TC Processo 017.757/2011-8 (em apenso) , e se posicionasse sobre os reflexos de tais elementos nas avaliações que resultaram nas proposições de mérito das peças 80 a 82.
22.	À luz da alteração da estrutura e das competências das unidades integrantes da Secretaria deste Tribunal trazida pela Resolução-TCU 305/2018 e pela Portaria-Segecex 12/2019, a Seinfraurbana assumiu a responsabilidade técnica pelos presentes autos, de forma que a manifestação inicialmente solicitada pelo Ministro Relator, revestida de caráter de manifestação de unidade especializada na atual configuração institucional, resultará na presente instrução de mérito. 
EXAME TÉCNICO
23.	Em apertada síntese, os pareceres às peças 87 e 88 destes autos e à peça 77 do TC Processo 017.757/2011-8, todos de mesma autoria, versam sobre as premissas adotadas por esta Corte de Contas para concluir pela existência de superfaturamento na execução do contrato de reforma da unidade Aclimação do Senac/SP e sua consequente responsabilização, sustentando não ter havido irregularidade na execução contratual.
24.	O parecer mais moderno (peças 87 e 88, de mesmo teor) está organizado em 22 itens (peça 88, p. 18-19) , de forma a se compatibilizar com a estruturação da instrução da Secex/SP à peça 80. Em seu pedido, a defesa solicita que esta unidade se manifeste expressamente sobre cada um dos apontamentos do parecer (peça 88, p. 8) .
25.	Em suas considerações, o parecer registra que, a despeito da longa digressão constante da instrução da Secex-SP (peça 80) ao longo dos 22 itens acima mencionados, a questão fundamental a ser analisada seria o superfaturamento apurado pela SecobEdif no valor de R$ 510.894,00 (peça 88, p. 19) .
26.	Reforça a argumentação do parecerista a constatação de que 14 dos 22 itens versam especificamente sobre os serviços contratados, seja custo unitário, BDI, quantitativo ou medição, enquanto os demais 8 itens tratam de individualização de conduta e responsabilização.
27.	Em respeito aos princípios da racionalidade administrativa e da economia processual, bem como sob o prisma do formalismo moderado e da busca da verdade material, sem prejuízo da observância estrita dos princípios da ampla defesa e do contraditório, a análise a ser empreendida nesta instrução iniciará pelo cálculo do superfaturamento, entendido tanto pelo parecerista técnico quanto nesta instrução como a questão fundamental a ser analisada e, ainda, pressuposto de validade da consequente responsabilização.
28.	No intuito de contextualizar a análise a ser empreendida e apresentar elementos que a subsidiarão, antes da análise propriamente dita do superfaturamento apresentado pela SecobEdif e dos argumentos trazidos pelo parecerista técnico, será abordada, como questão preliminar, a forma de contratação da obra pelo Senac/SP. 
A forma de contratação da obra pelo Senac/SP
29.	Conforme descrito pelo Senac/SP, a forma de contratação adotada para a obra em análise possui características que a distingue das contratações de obras usualmente realizadas pela administração pública (TC Processo 017.757/2011-8, peça 1, p. 4-5) . 
30.	O Senac/SP não efetuou uma contratação única, como é a praxe observada nas contratações de reformas ou de obras novas de edificações de porte e tipologia semelhantes ao objeto destes autos, optando por contratar materiais e serviços da obra de forma fragmentada.
31.	Assim, em vez de gerenciar um único contrato para a construção, o Senac/SP administrou uma carteira de contratos. Como exemplos da segmentação das contratações, conforme exposto à página 5 da peça 1 do TC Processo 017.757/2011-8, foram contratados de forma individualizada o sistema de ar-condicionado, o fornecimento das esquadrias e os serviços de marcenaria, além dos materiais e da mão de obra dos serviços típicos de construção civil. A análise destes autos versa apenas sobre um contrato de fornecimento de mão de obra de serviços de construção civil.
32.	Como regra geral, para os serviços de construção civil, o Senac/SP adquiriu e forneceu os materiais à Engedesk Engenharia e Consultoria Ltda, que foi a empresa contratada para fornecer a mão de obra necessária à execução dos serviços.
33.	Essa forma de contratação conduzida pelo Senac/SP não foi adotada apenas na obra destes autos, havendo registro, por exemplo, no TC Processo 025.909/2014-2, que tratou da obra do Campus Santo Amaro do Centro Universitário do Senac/SP, da existência de 2.674 processos de contratação de serviços e outros milhares de processos de fornecimento de materiais básicos para a realização daquela obra (TC Processo 025.909/2014-2, peça 56, p. 1-2) .
34.	O Senac/SP argumenta que a sistemática adotada, tendo-se em vista sua capacidade gerencial, é vantajosa em suas contratações de obras na medida em que, como consequência da aquisição direta, não há o pagamento de taxas de administração ou de BDI sobre o valor dos materiais, há redução de reincidência tributária e permite ao Senac/SP assegurar a qualidade dos materiais adquiridos (TC Processo 017.757/2011-8, peça 1, p. 4-5) . De toda sorte, embora tenha a aparência de plausibilidade, a argumentação trazida aos autos pelo Senac/SP não foi acompanhada de estudos de alternativas, detalhamentos ou outros elementos que a comprovem. 
35.	Ainda, cabe pontuar algumas desvantagens ou riscos inerentes a essa prática que não foram abordados nos autos, como a dificuldade de obter garantia dos serviços prestados na medida em que materiais e mão de obra são objetos de diferentes contratações, a necessidade de compatibilização de cronogramas de diversos contratos e o consequente custo administrativo do Senac/SP para gerenciar esses contratos, a necessidade de adentrar em questões organizacionais dos contratados como a manutenção dos coeficientes de aproveitamento de material na medida em que o fornecedor de mão de obra não se responsabiliza por todos os insumos de determinado serviço, a gestão das interfaces entre sistemas fornecidos por diferentes contratados e a compatibilização entre seus serviços.
36.	Em função da sistemática adotada pelo Senac/SP para a execução da obra, constata-se que em verdade estes autos não tratam da obra de reforma de sua unidade no bairro da Aclimação. Ao menos, não se considera a obra em sua totalidade, sendo objeto desta análise tão somente a contratação de uma parcela da mão de obra necessária à realização da reforma.
37.	Essa realidade faz com que a análise a ser empreendida nesta instrução difira substancialmente da praxe das análises de contratações de obras empreendidas por esta Corte de Contas. Como regra, são analisadas contratações em sua integralidade como consequência do fato de que a prática verificada na administração pública é a contratação de obras mediante a celebração de um único contrato que contemple a integralidade do objeto que se pretende construir.
38.	Até mesmo em obras de maior porte, em que há algum tipo de parcelamento de sua contratação e execução, a prática é que cada parte contratada seja individualizável e possua funcionalidade, como no caso de contratar-se individualmente cada um dos diversos edifícios de um campus universitário ou sistemas de fornecimento especializado como ar-condicionado e elevadores. No caso do Senac/SP tratado nestes autos temos uma única obra em que suas partes indissociáveis foram contratadas de forma fragmentada.
39.	Como resultado da metodologia adotada pelo Senac/SP e de estes autos tratarem tão somente de um dos diversos contratos celebrados, resta prejudicada a possibilidade de emitir manifestação nesta oportunidade a respeito do custo total da obra, uma vez que a análise está limitada à parcela de mão de obra de uma parte dos serviços que constituem a obra. Também não é possível avaliar conclusivamente sua finalidade, seu desenvolvimento ou sua qualidade. 
40.	Um dos desafios que se impõe à análise do caso em epígrafe é que esse contrato de mão de obra não resulta, considerado isoladamente, em um produto com funcionalidade.
41.	A mão de obra fornecida no âmbito da contratação analisada se incorpora aos materiais e se vale dos equipamentos e ferramentas utilizados para, então, transmudados esses elementos, resultar nos diversos serviços executados, esses, sim, produtos identificáveis, mensuráveis e com funcionalidade.
42.	A falta de uma identidade ou funcionalidade própria do produto do contrato de fornecimento de mão de obra de construção remete ao risco abordado há pouco, de dificuldade de exigir garantia dos serviços prestados na medida em que materiais e mão de obra são objetos de diferentes contratações. A título tão somente exemplificativo, no caso de um serviço inadequado de reboco, para ser possível cobrar a responsabilidade de alguém, deve ser feita uma análise da causa do problema, que pode ser de naturezas tão diversas quanto a qualidade das areias, do aglomerante, de eventual aditivo, da preparação do substrato, da dosagem da massa ou de sua aplicação. Quando se tem um único contratado para o fornecimento do serviço completo, contemplada a mão de obra e os materiais, não há necessidade de se adentrar em questões dessa natureza.
43.	A evolução jurisprudencial e de atuação deste Tribunal em uma fiscalização de obra pública se norteia pelo princípio do formalismo moderado e pela busca da verdade material, a partir de uma visão da aplicação dos recursos públicos federais em benefício da sociedade. Neste caso específico, essa abordagem resta prejudicada, sendo possível tão somente analisar uma parte de um todo que sequer está demonstrado nos autos, na medida em que não há elementos autuados que permitam conhecer o valor total da obra ou informações dos demais contratos relacionados à sua execução.
44.	Apenas em função de eventual adequada execução do contrato de fornecimento de mão de obra objeto destes autos não é possível concluir pela boa execução da obra, sua funcionalidade ou seu benefício à sociedade. Até mesmo uma hipotética inexecução do contrato em análise não permitiria concluir, por si só, pela inexecução da obra como um todo, na medida em que, em tese, pode haver outros contratos com objetos capazes de suprir essa inexecução mediante aditivo. Da mesma forma, não é possível concluir a respeito de pagamentos em duplicidade uma vez que não se conhecem todos os contratos e seus objetos.
45.	Em conclusão a respeito da fragmentação da contratação da obra, o objetivo de abordar nesta instrução as características da contratação empreendida pelo Senac/SP e os riscos inerentes a essa estratégia, que foge do lugar comum das contratações de obras públicas, é evidenciar que nesses casos esta Corte de Contas também deve adotar premissas distintas das adotadas tradicionalmente nas fiscalizações de obras públicas. 
46.	Nestes autos, até o momento, o contrato de mão de obra em análise foi considerado como se fosse o contrato da obra, a exemplo do argumento expendido no item 74 da página 10 da peça 71 do TC Processo 017.757/2011-8, que sustenta que 'faz-se necessário avaliar o preço final do empreendimento, conforme igualmente já comentado neste trabalho'.
47.	O fato de o objeto destes autos ser um contrato de mão de obra e não um contrato de execução de obra condiciona outros aspectos da análise a ser empreendida por parte deste Tribunal. Por exemplo, a aplicação do atual entendimento referencial a respeito de BDI, Acórdão 2622/2013-TCU-Plenário, deve ser ponderada pelas especificidades do contrato celebrado e sob a perspectiva de uma obra de reforma localizada em uma grande capital, na medida em que a localização da obra influencia na oscilação das taxas de BDI utilizadas pelas empresas nas execuções de obras públicas, valendo citar o voto que conduziu o Acórdão 2369/2011-TCU-Plenário sobre essa questão, de autoria do relator Ministro-Substituto Marcos Bemquerer Costa, nos seguintes termos:
'34. Outra realidade bem diferente é a de empreendimentos de reformas de edifícios públicos custeadas com recursos federais, quase sempre executadas em capitais e, pela própria falta de espaço físico para implementação de canteiro de obras, a opção acaba sendo por uma dependência maior do escritório da construtora e implementação de uma administração local bem enxuta. Nesse tipo de situação, não é incomum, inclusive, a terceirização dos ensaios laboratoriais que são realizados no âmbito de contratos gerenciados por departamentos da sede ou da filial da empresa executora.'
48.	Assim, ainda que fosse o caso de o contrato analisado nestes autos tratar da integralidade de uma obra pública, e não de fornecimento de mão de obra, a planilha orçamentária contratual deveria ser analisada à luz das particularidades do caso concreto em função de tratar-se de uma obra de reforma de edifício.
49.	Segundo informado pelo Senac/SP (TC Processo 017.757/2011-8, peça 1, p. 5) , os materiais utilizados foram adquiridos diretamente de fornecedores e disponibilizados ao prestador de mão de obra para a realização dos serviços. Isso resulta na redução do esforço administrativo de compras do contratado, o que, em regra, está refletido na rubrica administração central do BDI, caso haja um setor de suprimentos como centro de custos, ou na própria administração local, a depender da estrutura organizacional do contratado. 
50.	Contudo, conforme informado nos autos (peça 88, p. 68) , o Senac/SP se responsabilizou tão somente pela compra, sendo de responsabilidade do contratado de mão de obra o recebimento, a guarda e o transporte dos materiais. Essa realidade faz com que a administração local do contrato de mão de obra em análise tenha características que extrapolam o necessário em uma contratação em que o material é disponibilizado à mão de obra no local de aplicação, a exemplo da gestão de almoxarifado para os materiais, de segurança patrimonial e de equipamentos para transporte horizontal e vertical na obra, adquirindo em certa medida características assemelhadas àquelas de um contrato que contemple mão de obra e material.
51.	Ainda, como o valor do contrato de mão de obra é significativamente inferior ao que seria uma contratação que contemplasse mão de obra e material, tem-se como resultado um peso proporcional maior da administração local no contrato em questão do que o que se verifica em contratações de construção de obras, nas quais o valor dos materiais está contemplado.
52.	Essa particularidade dificulta a análise baseada em séries históricas ou obras semelhantes, implicando em uma consideração pormenorizada dos aspectos do caso concreto, como, por exemplo, o fato de a obra situar-se na área urbana de São Paulo/SP, o que implica uma série de limitações como interdições de horário para retirada de entulho, fornecimento de material, produção de ruídos, prestação de serviços como concretagem, requisitos de proteção de fachada e de passagens de pedestres, impactos de vizinhança e outros, com os consequentes reflexos nos custos de administração local e de mão de obra direta.
53.	Por fim, abordada a forma de contratação da obra pelo Senac/SP e as particularidades do contrato de fornecimento de mão de obra objeto destes autos, retoma-se a consideração expendida no início deste exame técnico, segundo a qual a questão fundamental a ser analisada é o valor apurado pela SecobEdif (TC Processo 017.757/2011-8, peça 71) , que concluiu pelo superfaturamento de R$ 510.894,00 do contrato s/n, decorrente da Concorrência 2.561/2007 (peça 88, p.19) . 
54.	Dessa forma, a seguir será abordado o cálculo do superfaturamento apontado de R$ 510.894,00 à luz das considerações trazidas pelos pareceres às peças 87 e 88 destes autos e à peça 77 do TC Processo 017.757/2011-8, bem como das particularidades do caso concreto.
O superfaturamento do contrato s/n, decorrente da Concorrência 2.561/2007
55.	Preliminarmente, cabe o registro de que será adotado o termo superfaturamento neste parecer, em substituição a sobrepreço, como consequência de o contrato ter sido concluído e não restarem pagamentos a realizar, de forma que eventual menção anterior a sobrepreço configuraria superfaturamento na atual fase processual.
56.	O primeiro cálculo de superfaturamento, que ensejou a conversão do processo de representação em tomada de contas especial, perfazia o montante de R$ 165.157,08, na data-base de dezembro de 2007.
57.	Conforme apontado na página 14 do parecer técnico à peça 77 do TC Processo 017.757/2011-8, e reconhecido no parecer da SecobEdif (TC Processo 017.757/2011-8, peça 71, p. 17) , o valor de R$ 165.157,08 foi calculado equivocadamente, uma vez que não foram considerados os quantitativos efetivamente executados dos serviços, tendo o superfaturamento sido calculado a partir dos saldos remanescentes dos serviços. Feita essa correção, sem adentrar no mérito dos preços unitários, o valor corrigido do superfaturamento seria de R$ 107.692,92.
58.	O superfaturamento de R$ 165.157,08 apontado pela Secex-SP, que corrigido seria de R$ 107.692,92, decorreu de dois itens da planilha orçamentária, 11.1 e 11.2, que dizem respeito ao fornecimento de mão de obra de oficial e de ajudante, sem vinculação a nenhum serviço específico, situação que ainda será abordada nesta instrução.  
59.	A respeito dos preços unitários desses dois serviços, a Secex-SP considerou os preços nominais da planilha orçamentária contratada, sem fazer o necessário ajuste do BDI contratado em função do deslocamento da parcela referente à administração local, que estava indevidamente incluída no BDI, para os custos diretos. Essa situação foi abordada à página 29 do parecer que constitui a peça 88 destes autos.
60.	Posteriormente, na curva ABC constante do parecer da SecobEdif (peça 71, p. 20-21) , foi feito o devido ajuste do BDI contratado a ser considerado e os preços unitários contratuais dos itens 11.1 e 11.2 foram ajustados para R$ 11,80 e R$ 10,37, respectivamente. 
61.	A SecobEdif não informou valor referencial para esses itens, uma vez que sua premissa foi de que o total do valor medido desses itens deveria ser considerado superfaturamento, o que também será abordado nesta instrução, mas a Secex-SP informou valores referenciais de R$ 10,55 e R$ 8,84, respectivamente (TC Processo 017.757/2011-8, peça 62, p. 3-4) .
62.	Assim, consideradas as quantidades efetivamente executadas e o preço unitário contratual ajustado pela SecobEdif com base no BDI calculado sem administração local, o valor que deveria ter sido apontado pela Secex-SP como superfaturamento do contrato em análise seria de R$ 17.561,72. O valor que seria o correto, caso fossem mantidas as premissas da Secex-SP, equivale a 10,6% do superfaturamento inicialmente apontado e a 0,5% do valor contratual após os aditivos. 
63.	O superfaturamento então apontado decorreu da análise de 2 dentre 102 itens da planilha orçamentária, sem verificar a existência de outros itens que pudessem compensar esse suposto superfaturamento de 0,5% do valor contratual.
64.	A SecobEdif, ao atender a determinação de analisar o cálculo da Secex-SP que concluía então pelo superfaturamento de R$ 165.157,08, terminou por realizar uma nova análise, concluindo por um superfaturamento de R$ 510.894,00 (TC Processo 017.757/2011-8, peça 71) .
65.	Conforme a metodologia exposta na instrução da SecobEdif, foi utilizada a técnica da 'Curva ABC', o que permitiu analisar os preços de uma amostra de 92,10% do contrato, apurando-se um superfaturamento de R$ 510.894,00.
66.	Em análise do Anexo I da instrução da SecobEdif (TC Processo 017.757/2011-8, peça 71, p. 20) , verifica-se que a parcela de administração local representa 41% do valor contratado, 44,5% da amostra analisada e corresponde a 95,36% do superfaturamento apontado (R$ 487.178,11 de R$ 510.894,00) . 
67.	Assim, considerando o peso relativo da administração local no cálculo apresentado de superfaturamento e que a administração local do contrato objeto destes autos possui características próprias, conforme abordado nos itens 49 a 52 desta instrução, em privilégio da racionalidade administrativa, da economia processual e da busca da verdade material, a análise do superfaturamento será iniciada pelas considerações e argumentos relacionados à administração local contratada.
68.	No parecer que concluiu pelo superfaturamento de R$ 510.894,00 está consignado em seu item 86 que a administração local do contrato foi indevidamente incluída no BDI como custo indireto em vez de constar na planilha como custo direto, conforme a jurisprudência desta Corte de Contas. 
69.	Como foi considerada como parte integrante do BDI, isto é, um percentual incidente sobre os custos diretos do contrato, a administração local aumenta na medida em que o valor do total contratado se eleva por meio de aditivos, causando distorções no orçamento.
70.	A jurisprudência do TCU é clara no sentido de que a administração local deve compor os custos diretos da obra. Diversas decisões tratam do assunto: Acórdãos 325/2007, 397/2008, 1471/2008, 1801/2008, 2369/2011, 2622/2013, todos do Plenário.
71.	Em sua análise, a SecobEdif deslocou a parcela referente à administração local do BDI para os custos diretos e assim considerou o que efetivamente seria o BDI contratual.
72.	Então, a SecobEdif analisou a constituição da administração local contratada e elaborou o que entendeu ser a administração local paradigma para a contratação (TC Processo 017.757/2011-8, peça 71, p. 20) .
73.	A respeito dessa análise, cabem algumas ponderações. O primeiro item analisado da administração local foi o que previa o aluguel de veículos. A unidade técnica concluiu nos seguintes termos: 	
'Então, não é razoável que se inclua tal custo com locação de veículos na administração local da obra, já que é mais provável que a empresa tenha adquirido um veículo novo, utilizando-o não só na obra de reforma do Senac/SP, mas também em outros empreendimentos.'
74.	Cumpre observar que à época do trabalho conduzido pela SecobEdif a obra já havia sido concluída, de forma que não seria possível uma inspeção para verificar equipamentos, máquinas ou veículos disponibilizados no canteiro de obras. Além disso, não constam nos autos elementos que permitam concluir que a empresa contratada conduzisse outros negócios concomitantes à obra do Senac/SP que permitissem o compartilhamento de veículo, como aventado pela SecobEdif. Assim, não há elementos probatórios nos autos que permitam concluir pela desnecessidade ou que comprovem que não foi utilizado veículo ao longo da execução contratual.
75.	Ademais, apesar de o parecer da SecobEdif propugnar pela aquisição de um veículo novo, em sua análise apenas foi excluído da administração local referencial o valor previsto para locação de veículos, sem substituí-lo por valor referente à aquisição e seu consequente custo de operação. Considerando o valor mensal contratado e a prorrogação ocorrida do prazo contratual de 18 para 29 meses, o valor total do item perfaria o montante de R$ 72.500,00. Com efeito, avalia-se não se ter fundamentos que sustentem o superfaturamento referente ao serviço de locação de veículo.
76.	Por oportuno, cabe mencionar as recentes inovações introduzidas pela Lei 13.655/2018 no Decreto-Lei 4.657, de 4 de setembro de 1942 (Lei de Introdução às Normas do Direito Brasileiro) , que dispõem sobre segurança jurídica e eficiência na criação e na aplicação do direito público. Em especial, cabe citar os novos artigos 20 e 21:
'Art. 20. Nas esferas administrativa, controladora e judicial, não se decidirá com base em valores jurídicos abstratos sem que sejam consideradas as consequências práticas da decisão.
Art. 21. A decisão que, nas esferas administrativa, controladora ou judicial, decretar a invalidação de ato, contrato, ajuste, processo ou norma administrativa deverá indicar de modo expresso suas consequências jurídicas e administrativas.
Parágrafo único. A decisão a que se refere o caput deste artigo deverá, quando for o caso, indicar as condições para que a regularização ocorra de modo proporcional e equânime e sem prejuízo aos interesses gerais, não se podendo impor aos sujeitos atingidos ônus ou perdas que, em função das peculiaridades do caso, sejam anormais ou excessivos.'
77.	Do exposto acima, considerando os valores positivados que há muito permeiam as decisões desta Corte de Contas, ratifica-se a impossibilidade de manutenção do superfaturamento em questão com os elementos disponíveis neste processo.
78.	A SecobEdif também propôs a exclusão do item alojamento, no valor mensal de R$ 950,00, sob a alegação de que uma obra em um centro urbanizado como São Paulo/SP não necessitaria ter funcionários alojados. Contudo, igualmente, não há nos autos elementos que permitam concluir a respeito da necessidade de alojamento. 
79.	A julgar pelo valor mensal de R$ 950,00 previsto, não se pretendia alojar quantidade significativa de funcionários, sendo razoável inferir que poderia ser destinado à gestão das escalas de funcionários de turnos noturnos, necessários em função das limitações de horário comuns na área urbana de São Paulo/SP para serviços relacionados à construção civil ou mesmo para vigilância e segurança patrimonial.
80.	A respeito da presença de verba inicialmente prevista para equipamentos e ferramentas na administração local no valor de R$ 115.000,00, o parecer trouxe a argumentação de que nas composições de custos unitários fornecidas pelo Senac/SP existem itens que são classificados como equipamentos, dando a entender que os equipamentos previstos na administração local já estariam contemplados nas composições dos serviços. Assim, caso os equipamentos fossem considerados também na administração local, o item seria pago em duplicidade. Dessa forma, optou-se por retirar os equipamentos da administração local.
81.	Ocorre que, como praxe nos orçamentos de obras civis, os equipamentos constantes nas composições dos serviços são aqueles utilizados apenas na execução daquela tipologia de serviço. Como exemplo, temos a serra circular considerada no serviço de forma e o policorte considerado no serviço de armação. Ainda, nas obras há equipamentos e ferramentas de uso coletivo, que servem a serviços de variadas tipologias, como elevadores de carga e de passageiros, guindaste, empilhadeira, gradall, manipuladora, guincho, plataforma elevatória, bomba de água, gerador, solda, dentre outros. Esses equipamentos coletivos são contabilizados na administração local. Assim, considerando que tais equipamentos não estão previstos em outro item do custo direto, nem são abarcados como custo indireto no BDI, não há nos autos elementos que justifiquem a sua completa exclusão da rubrica administração local contratada.
82.	Após as adaptações que considerou adequadas, o parecer ajustou a administração local paradigma que elaborou em função do prazo de execução da obra ter sido prorrogado de 18 para 29 meses (TC Processo 017.757/2011-8, peça 71, p. 25) . Contudo, não ajustou a verba prevista para a limpeza permanente da obra. Se considerarmos que a obra foi aditivada em quantitativo, o que é desconhecido nos autos em relação à totalidade da obra, sendo conhecidos somente os aditivos do contrato de mão de obra em análise, é razoável supor que os acréscimos de volume de serviços e de prazo de execução impliquem em majoração do serviço de limpeza.
83.	Ainda, não consta nos autos se essa limpeza permanente estava relacionada apenas aos resíduos gerados em decorrência da execução do contrato de mão de obra analisado ou se contemplava a totalidade de resíduos da obra. De toda sorte, como não há registro de que a contratada tenha dado causa à prorrogação de prazo e ainda que fosse o caso subsistiria o acréscimo de quantitativo, é razoável que o valor previsto para a limpeza permanente da obra seja majorado proporcionalmente ao incremento de prazo. Assim, o valor original previsto de R$ 100.000,00 passaria a R$ 161.111,11.
84.	Com esses ajustes, restituídos R$ 72.500,00 a título de aluguel de veículo, R$ 27.550,00 por 29 meses de despesas com alojamento, R$ 185.277,78 por 29 meses de equipamentos coletivos e aumentando em R$ 61.111,11 o valor de limpeza permanente, mantidas as demais considerações da SecobEdif, o custo paradigma para a administração local passaria de R$ 754.643,76 a R$ 1.101.082,65, que vem a ser superior ao custo pago pelo Senac/SP, que totalizou de R$ 1.041.900,03.
85.	Além do custo contratado e paradigma de administração local, deve-se adentrar na análise realizada pela SecobEdif a respeito do BDI.
86.	Nos itens 92 a 112 da peça 71 do TC Processo 017.757/2011-8 foi analisado o BDI contratual. Em essência, a análise se fundou no confronto dos valores contratados com o disposto no Acórdão 2622/2013-TCU-Plenário.
87.	Como anteriormente abordado nesta instrução, ao não se tratar de um contrato de execução de obras, o objeto destes autos não pode ser confrontando diretamente com os valores de BDI do Acórdão 2622/2013-TCU-Plenário, que dispõe sobre contratos de execução de obras, tanto novas quanto reformas, mas elaborado a partir de estudo estatístico de contratações de obras, não de contratações de fornecimento de mão de obra de construção civil.
88.	Assim, uma vez deslocada a parcela correspondente à administração local para os custos diretos, não há nos autos elementos que permitam concluir pela inadequação do BDI contratual de 37,74% para um contrato de fornecimento de mão de obra de construção, com as características próprias do caso em análise, na cidade de São Paulo/SP à época da execução contratual.
89. 	Dessa forma, se considerarmos o BDI de 37,74% na formação do preço referencial da administração local, temos R$ 1.516.762,25, que é superior ao preço contratado e medido de R$ 1.435.237,07. A diferença entre esses valores, de R$ 81.525,18, é suficiente para elidir o superfaturamento anteriormente apontado a outros títulos (R$ 510.894,00 menos R$ 487.178,11) , de forma que não é possível, à luz dos elementos constituídos no presente processo, concluir por superfaturamento do contrato s/n de 2007, decorrente da Concorrência 2.561/2007, celebrado com a Engedesk Engenharia e Consultoria Ltda e que teve por objeto a execução de reforma em edifício do Senac/SP no bairro da Aclimação do município de São Paulo/SP.
90.	Tendo isso em vista, reputa-se desnecessário adentrar pontualmente nas demais questões relacionadas a custos unitários de serviços, composições unitárias ou mesmo BDI, de forma a privilegiar a racionalidade administrativa e a eficiência na utilização dos recursos desta Corte, bem como em respeito ao esforço expendido por todas as partes deste processo para apresentar argumentos a este Tribunal, não o prolongando ainda mais. 
91.	Superada a discussão a respeito de superfaturamento, restam dois tópicos que são centrais à discussão nestes autos e estão inter-relacionados, quais sejam a existência na planilha orçamentária contratada dos itens 11.1 e 11.2, referentes ao fornecimento de mão de obra de oficiais e ajudantes, respectivamente, e a suposta prática de 'química' na execução contratual.
Os serviços 11.1 e 11.2 e a 'química' contratual
92.	Os itens 11.1 e 11.2 dizem respeito ao fornecimento de mão de obra de oficial e de ajudante, sem vinculação a nenhum serviço específico, sendo abordados no parágrafo 51 da página 7 da peça 71 do TC Processo 017.757/2011-8 nos seguintes termos:
'No caso dos itens 'oficial' e 'ajudante', percebe-se a existência de quantidades 'em aberto', sem definição da sua finalidade. O veto supracitado é, justamente, no sentido de que o valor da obra não pode ficar indefinido, sendo necessário, portanto, que sejam indicados com detalhes os produtos a serem entregues por 'oficiais' e 'ajudantes'. Assim, dado que não foram feitas tais indicações, considera-se que a existência desses dois itens na planilha orçamentária afronta o interesse público e os princípios constitucionais relativos ao tema.'
93.	De fato, os itens 'oficial' e 'ajudante', ao constarem na planilha orçamentária de forma isolada, apenas como fornecimento de mão de obra, sem estarem atrelados a nenhum serviço previamente definido e mensurável, funcionaram como uma 'reserva de contingência' para a execução de serviços que não foram previamente previstos na contratação.
94.	A argumentação do Senac/SP a respeito desse tema foi centrada no fato de que uma obra de reforma de edifício possui maior nível de incerteza do que a construção de uma obra nova e que, assim, seria justificável haver na planilha esses dois itens, que seriam utilizados para a execução de serviços cuja necessidade fosse conhecida apenas após o início da execução da reforma.
95.	Quanto à argumentação expendida acima, não se questiona a respeito de uma obra de reforma de edifício possuir maior grau de incerteza do que uma obra nova. É precisamente por reconhecer isso que tanto a lei de licitações quanto o Regulamento de Licitações e Contratos do Senac admitem maior percentual de aditivos de acréscimo contratual em uma reforma do que em uma obra nova; no caso, admitem o dobro dos acréscimos, chegando a 50% nas reformas, contra 25% nas obras novas.
96.	A prática adotada pelo Senac/SP, de prever na planilha um quantitativo de mão de obra que pode ser mobilizado a depender das incertezas que podem, ou não, se manifestar numa obra de reforma, termina por ser redundante à ideia de um maior limite para acréscimo contratual de uma reforma, com a desvantagem de imprimir menos transparência ao gasto público do que a celebração de um aditivo devidamente motivado e demonstrado, em afronta à prescrição de precisão do projeto básico contida no inciso IX do art. 6º da Lei 8.666/1993.
97.	A previsão legal e regulamentar de um limite maior para os acréscimos é devida justamente à incerteza inerente à reforma. Ao prever antecipadamente um quantitativo de contingência para fazer frente a essa incerteza na planilha orçamentária, o Senac/SP não considerou adequadamente a previsão legal já existente de um limite superior para reformas. 
98.	Essa situação poderia levar, no limite, a um acréscimo real superior a 50% do que foi realmente previsto na contratação, uma vez que o contrato em si pode ser aditivado em até 50%, mas como já há dentro do contrato um montante para serviços ainda desconhecidos, essa previsão na prática permite que se executem serviços adicionais sem a necessidade de celebração de aditivo. Ao fim, teríamos na realidade um acréscimo superior a 50% do que foi projetado inicialmente, pois os itens 11.1 e 11.2 funcionam em verdade como uma reserva prévia para aditivo já autorizada e incluída na planilha orçamentária.
99.	Essa situação, uma vez que não permite a identificação prévia do que se pretende realizar, além de prejudicar o controle dos atos administrativos e limitar a transparência dos gastos públicos, pode terminar por ultrapassar os limites de acréscimo ao contrato sem a devida formalização, o que no caso concreto, no entanto, não se verificou.
100.	Assim, uma vez que as incertezas inerentes às obras de reforma ensejaram a previsão legal e regulamentar de um limite superior para acréscimo de seus contratos, não se vislumbra justificativa para a inserção de qualquer item que se revista da natureza de reserva de contingência na planilha orçamentária licitada, o que poderia, ainda, configurar restrição ao caráter competitivo da licitação na medida em que o valor da contratação é artificialmente elevado em função de serviços que, ao longo da execução contratual podem se mostrar desnecessários, restringindo o universo de licitantes habilitados. 
101.	Na análise do caso concreto, ainda que a prática não se mostre adequada, há a presença desses dois itens, 11.1 e 11.2, como reserva de contingência para fazerem frente a serviços que se mostraram necessários ao longo da execução contratual. Foram utilizadas 3.192,5 horas de oficial das 15.000 horas previstas em contrato e 8.870 horas de ajudante das 15.000 horas contratadas (TC Processo 017.757/2011-8, peça 69, p. 17) .
102.	De acordo com a argumentação expendida nos parágrafos 53 e 54 da peça 71 do TC Processo 017.757/2011-8 a respeito da existência dos itens 11.1 e 11.2 na planilha orçamentária, por entender que não há evidências de que tais serviços já não estariam inclusos em outros serviços contratados, entendeu-se que eles não deveriam ter sido considerados como itens da planilha orçamentária da obra e pagos sem um critério de medição que claramente associasse o gasto de horas com um produto novo a ser entregue, considerando-se então que os valores pagos desses itens deveriam ser considerados como superfaturamento da obra.
103.	Quanto à conclusão de que os itens 11.1 e 11.2 não deveriam constar da planilha orçamentária licitada, uma vez que configuraram reserva de contingência para serviços não previstos, não há divergência nesta instrução, conforme abordado anteriormente. Contudo, afirmar que os itens não deveriam constar da planilha orçamentária original contratada não é o mesmo que concluir que não devam ser pagos.
104.	A título de exercício teórico, imaginemos que a mão de obra dos itens 11.1 e 11.2 estivesse distribuída em composições de serviços previamente planejados na planilha orçamentária, como deveria ter sido o caso, e, tendo esses serviços sido realizados, houvesse seu consequente pagamento, sendo remunerada essa mão de obra. 
105.	A situação imaginada acima apenas difere do encontrado nestes autos pela forma de alocação dos insumos representados pelos itens 11.1 e 11.2 do atual contrato e então não haveria, segundo o raciocínio do parecer à peça 71 do TC Processo 017.757/2011-8, questionamento ao seu pagamento. Dessa forma, fica claro que a essência da discussão a respeito de superfaturamento não deve ser a forma como a mão de obra dos itens 11.1 e 11.2 foi alocada na planilha orçamentária, mas a efetiva execução ou não dos serviços que dela necessitaram. Para fins de conclusão a respeito de superfaturamento, a verdade material a ser obtida diz respeito à efetiva prestação dos serviços, não à forma de demonstração de seus custos.
106.	Se foram executados satisfatoriamente os serviços medidos nos quais houve emprego da mão de obra contratada nos itens 11.1 e 11.2, não há que se falar em superfaturamento por quantitativo, sendo possível entrar no mérito dos preços unitários e, em tese, concluir por um superfaturamento por preço unitário, mas essa hipótese não foi abordada pela SecobEdif.
107.	Ainda que fosse calculado o superfaturamento em função dos preços unitários dos itens 11.1 e 11.2, considerados, respectivamente, seus preços contratuais de R$ 11,80 e R$ 10,37 e referenciais de R$ 10,55 e R$ 8,84, conforme exposto nesta instrução, teríamos um valor de superfaturamento devido a esses dois itens de R$ 17.561,72. Esse valor seria compensado pela diferença entre a administração local medida de R$ 1.435.237,07 e seu valor referencial de R$ 1.516.762,25 defendido nesta instrução, de sorte a ainda não restar configurado superfaturamento global no contrato.
108.	Nestes autos há os levantamentos de quantitativos das planilhas de medição atestadas pelos responsáveis com a indicação dos serviços nos quais foi empregada a mão de obra prevista nos itens 11.1 e 11.2, justificando sua medição (TC Processo 017.757/2011-8, peça 13) . 
109.	Tendo em vista que não há questionamento neste processo a respeito da quantidade ou da qualidade dos serviços executados, a consequência prática de considerar como indevidos os valores totais pagos a título dos itens 11.1 e 11.2 é cobrar dos responsáveis um montante que remunerou um serviço efetivamente prestado, implicando em enriquecimento sem causa da Administração e caracterizando um ônus excessivo aos responsáveis, em afronta ao disposto no parágrafo único do artigo 21 do Decreto-Lei 4.657/42, atualizado pela lei 13.655/2018.
110.	Assim, considerando a ausência nestes autos de elementos que permitam concluir por hipotética ocorrência de pagamento em duplicidade ou por serviço não executado, não se vislumbra possível considerar que o montante total pago a título dos itens de mão de obra 11.1 e 11.2 configurem superfaturamento. 
111.	Ainda, verifica-se na última medição contratual (TC Processo 017.757/2011-8, peça 69, p. 17) que enquanto as previsões de horas para 'oficial' e 'ajudante' não foram atingidas, outros itens da planilha orçamentária foram medidos além de suas quantidades contratadas, sem que fossem celebrados termos aditivos contemplando tais acréscimos.
112.	Haver serviços medidos acima do quantitativo contratual, resultando em saldos negativos, evidencia a falta de formalização de aditivo, caracterizando uma contratação verbal com a Administração, o que, no caso da contratação destes autos, é nulo e de nenhum efeito, ofendendo o artigo 24 do Regulamento de Licitações e Contratos do Senac, o art. 60 da Lei 8.666/1993 e a consolidada jurisprudência desta Corte de Contas, do que são exemplo os Acórdãos 1604/2008, de relatoria do Ministro Augusto Nardes, e 2679/2010, de relatoria do Ministro-Substituto Augusto Sherman, ambos do Plenário.
113.	A falta de formalização de aditivo não se confunde com a prática de química contratual, na medida em que para concluir que houve química é necessário demonstrar que tenha sido medido determinado serviço para pagar outro, o que não se verifica nestes autos. O que houve foi a medição dos serviços efetivamente executados, ainda que a quantidade executada tenha extrapolado o quantitativo disponível no contrato, sem a prévia formalização de termo aditivo.
114.	A seguir será abordada uma última questão relevante constante dos pareceres às peças 87 e 88 destes autos e à peça 77 do TCProcesso 017.757/2011-8, que diz respeito a hipotética manifestação desta Corte de Contas quanto à adequação dos quantitativos do orçamento contratado aos projetos e à compatibilidade dos preços contratuais ao mercado.
Manifestação sobre a adequação dos quantitativos e dos preços contratuais
115.	Nos pareceres às peças 87 e 88 e à peça 77 do TC Processo 017.757/2011-8 há menções a suposta manifestação dessa Corte de Contas na qual haveria concluído anteriormente que os 'quantitativos definidos no orçamento da obra são condizentes com os quantitativos presentes no projeto básico/executivo' e que os 'preços dos serviços definidos no orçamento da obra são compatíveis com o mercado'.
116.	Esse argumento consta do parecer apresentado pela defesa à peça 88 nas páginas 16, 26, 38, 51 e 76, essencialmente na forma trazida à página 38:
'A Auditoria da Secex-SP, após análise feita para a aprovação do Relatório da Comissão Permanente de Licitação, concluiu que os 'Quantitativos definidos no orçamento da obra são condizentes com os quantitativos presentes no projeto básico/executivo' e que os 'preços dos serviços definidos no orçamento da obra são compatíveis com o mercado'.' (grifos originais) 
117.	Contudo, à página 49 da mesma peça, a autoria dessas afirmações foi reputada à CGU: 
'A própria auditoria da CGU, após criteriosa análise, concluiu que 'os quantitativos definidos no orçamento da obra são condizentes com os quantitativos presentes no projeto básico/executivo' e que os 'preços dos serviços definidos no orçamento da obra são compatíveis com o mercado' (pg.4 do Parecer Técnico de 03/07/12) .' (grifos originais) 
118.	Ao buscar a referência citada acima, na página 4 do Parecer Técnico de 3/7/2012, que está autuado à peça 69 do TC Processo 017.757/2011-8, constata-se que o parecerista reputa essas conclusões à instrução da Secex/SP autuada à peça 62.
119.	Em análise da instrução à peça 62, verifica-se que o texto mencionado está no subitem 9.2, o qual transcreve as alegações de defesa do Sr. Wilson Hiroshi Tanaka (peça 58, p.2) :
'Por meio da análise do Relatório verifica-se que os quantitativos definidos no orçamento da obra são condizentes com os quantitativos presentes no projeto básico/executivo, e que os preços dos serviços definidos no orçamento da obra são compatíveis com os de mercado.'
120.	Assim, com o objetivo de esclarecer os fatos e dar o devido crédito de autoria das manifestações acostadas aos autos, cumpre destacar que as conclusões mencionadas acima, atribuídas pelo parecerista tanto a esta Corte de Contas quanto à Controladoria-Geral da União, são de autoria do Sr. Wilson Hiroshi Tanaka e constam de suas razões de justificativa apresentadas à peça 58 do TC Processo 017.757/2011-8.
CONCLUSÃO
121.	Tratam os autos da tomada de contas especial instaurada em desfavor do Sr. Marco Aurélio Sprovieri Rodrigues, na condição de Conselheiro do Serviço Nacional de Aprendizagem Comercial do Estado de São Paulo (Senac/SP) , signatário do contrato e aditivos, dos membros da comissão de licitação, Sr. Wilson Hiroshi Tanaka, espólio do Sr. Argemiro de Barros Araújo, Sra. Arlette Cângero de Paula Campos e o espólio do Sr. José Domingues Vinhal, do Sr. Amilcar Campana Neto, responsável pelo ateste das medições, e da empresa contratada Engedesk Engenharia e Consultoria Ltda., em razão de superfaturamento de R$ 510.894,00 do Contrato s/n de 2007 então apontado, decorrente da Concorrência 2.561/2007, que teve por objeto a execução de reforma nos prédios do Senac/SP, no bairro da Aclimação.
122.	Instados a apresentar suas alegações de defesa, os Srs. Marco Aurélio Sprovieri Rodrigues e Amilcar Campana Neto apresentaram uma peça em comum de defesa (peças 67 e 70) , os Srs. Wilson Hiroshi Tanaka, o espólio do Sr. Argemiro de Barros Araújo, a Sra. Arlette Cângero de Paula Campos e o espólio do Sr. José Domingues Vinhal apresentaram uma segunda peça de defesa em conjunto, como membros da Comissão de Licitação (peças 68, 69, 71 e 72) . Já a empresa contratada Engedesk Engenharia e Consultoria Ltda. apresentou suas próprias alegações (peça 76) .
123.	A presente instrução foi elaborada em atenção ao despacho do relator deste processo, Ministro-Substituto Marcos Bemquerer Costa (peça 89) , que determinou à SeinfraUrbana que se manifestasse acerca de novos elementos inseridos nos autos (peças 87 e 88) e do parecer à peça 77 do TC Processo 017.757/2011-8 (em apenso) e se posicionasse a respeito dos reflexos de tais elementos nas avaliações que resultaram nas proposições de mérito das peças 80 a 82.
124.	Assim, conforme a análise empreendida dos itens 23 a 111 da seção Exame Técnico, consideradas as características próprias da contratação em análise nestes autos, que não se trata de um contrato de execução de obra em sua concepção tradicional, mas sim de fornecimento de mão de obra de construção, e analisado o cálculo elaborado pela então SecobEdif do superfaturamento de R$ 510.894,00, conclui-se que não é possível, à luz dos elementos presentes nos autos, manifestar-se pela sua manutenção, propondo-se, assim, a desconsideração do superfaturamento apontado na execução do Contrato s/n de 2007, decorrente da Concorrência 2.561/2007, que teve por objeto a contratação de mão de obra para execução de reforma do edifício do Senac/SP no bairro da Aclimação, no município de São Paulo/SP.
125.	Abordada a previsão contratual dos itens 11.1 e 11.2, de aplicação inespecífica, sem vinculação a nenhum serviço previamente definido, concluiu-se que possuem a natureza de 'reserva de contingência' para fazer frente a necessidades desconhecidas no momento da contratação, em afronta à precisão do projeto básico estabelecida no inciso IX do art. 6º da Lei 8.666/1993. Assim, minam a transparência dos gastos públicos e dificultam o exercício do controle sobre a execução contratual, além de representar um risco potencial para o caráter competitivo da licitação e para o limite de acréscimo contratual, consubstanciando-se em razão suficiente à proposição da aplicação da penalidade de multa aos integrantes da comissão de licitação responsável pela contratação.
126.	A respeito da medição de itens em quantidades superiores às contratadas, constatou-se tratar-se de falta de formalização de aditivo e não de 'química' na execução contratual. Não encontra suporte nos elementos processuais a conclusão de que tenha havido 'química', que se evidencia quando há medição e pagamento de um serviço para remunerar outro que não possua saldo contratual suficiente a possibilitar sua medição. 
127.	Haver serviços medidos acima do quantitativo contratual, resultando em saldos negativos, evidencia a falta de formalização de aditivo, caracterizando uma contratação verbal com a Administração, o que, no caso da contratação destes autos, é nulo e de nenhum efeito, ofendendo o artigo 24 do Regulamento de Licitações e Contratos do Senac, o art. 60 da Lei 8.666/1993 e a consolidada jurisprudência desta Corte de Contas, do que são exemplo os Acórdãos 1604/2008, de relatoria do Ministro Augusto Nardes, e 2679/2010, de relatoria do Ministro-Substituto Augusto Sherman, ambos do Plenário. Assim, será proposta a aplicação da penalidade de multa ao Sr. Amilcar Campana Neto que, na condição de Gerente do Serviço de Engenharia do Senac/SP, foi o responsável pelo ateste das medições.
128.	Tendo em vista a confirmação parcial das impropriedades, a exemplo da existência de serviços que configuram 'reserva de contingência' e a falta de devida formalização de aditivo, e que não ficou suficientemente caracterizada a ocorrência de dano e tampouco há comprovado prejuízo a terceiros, propõe-se o julgamento pela irregularidade das contas dos responsáveis, sem débito, e a aplicação da penalidade de multa aos respectivos responsáveis. Ainda, será proposto que seja dada ciência ao Senac/SP a respeito das impropriedades evidenciadas na execução do Contrato s/n de 2007, decorrente da Concorrência 2.561/2007 para que sejam adotadas medidas internas com vistas à prevenção de ocorrência de outras semelhantes.
PROPOSTA DE ENCAMINHAMENTO
129.	Diante do exposto, submetemos os autos à consideração superior, propondo ao Tribunal:
129.1.	acatar parcialmente as alegações de defesa apresentadas pelos responsáveis Marco Aurélio Sprovieri Rodrigues (CPF XXX.187.328-XX) , Wilson Hiroshi Tanaka (CPF XXX.722.768-XX) , espólio de Argemiro de Barros Araújo (CPF XXX.553.968-XX) , Arlette Cângero de Paula Campos (CPF XXX.171.708-XX) , espólio de José Domingues Vinhal (CPF XXX.642.788-XX) e Amilcar Campana Neto (CPF XXX.339.658-XX) ;
129.2.	julgar, com fundamento nos arts. 1º, inciso I, 16, inciso III, alínea 'b', 19, parágrafo único, e 23, inciso III, da Lei 8.443/92 c/c os arts. 1º, inciso I, 209, inciso II, e 214, inciso III, do Regimento Interno do TCU, irregulares as presentes contas especiais dos responsáveis Marco Aurélio Sprovieri Rodrigues (CPF XXX.187.328-XX) , Wilson Hiroshi Tanaka (CPF XXX.722.768-XX) , Argemiro de Barros Araújo (CPF XXX.553.968-XX) , Arlette Cângero de Paula Campos (CPF 200.171.708- 34) , José Domingues Vinhal (CPF XXX.642.788-XX) , e Amilcar Campana Neto (CPF XXX.339.658-XX) , sem imputação de débito;
129.3.	aplicar ao Sr. Marco Aurélio Sprovieri Rodrigues (CPF XXX.187.328-XX) , na condição de Conselheiro do Serviço Nacional de Aprendizagem Comercial do Estado de São Paulo (Senac/SP) , ao Sr. Wilson Hiroshi Tanaka (CPF XXX.722.768-XX) e à Sra. Arlette Cângero de Paula Campos (CPF 200.171.708- 34) , na condição de membros da comissão de licitação, e ao Sr. Amilcar Campana Neto (CPF XXX.339.658-XX) , na condição de Gerente do Serviço de Engenharia do Senac/SP, individualmente, a multa prevista no art. 58, inciso I, da Lei 8.443/1992 c/c o art. 268, inciso I, do Regimento Interno do TCU, fixando-lhes o prazo de quinze dias, a contar da notificação, para que comprovem, perante este Tribunal, nos termos do art. 214, inciso III, alínea 'a', do RI/TCU, o recolhimento da referida quantia ao Tesouro Nacional, atualizada monetariamente desde a data do presente acórdão até a do efetivo recolhimento, se for paga após o vencimento, na forma da legislação em vigor;
129.4.	dar ciência à Administração Regional do Serviço Nacional de Aprendizagem Comercial no Estado de São Paulo sobre as seguintes impropriedades/falhas, para que sejam adotadas medidas internas com vistas à prevenção de ocorrência de outras semelhantes:
i) a contratação de serviços que, ao constarem da planilha orçamentária de forma isolada, apenas como fornecimento de mão de obra, sem estarem atrelados a nenhum produto do projeto básico, constituindo uma 'reserva de contingência' para necessidades que não foram previamente definidas na contratação, afronta o disposto nos arts. 6º, inciso IX, e 7º, inciso I, da Lei 8.666/1993;
ii) a medição de serviços em quantitativos superiores aos contratados sem a prévia formalização de termo aditivo afronta a consolidada jurisprudência deste Tribunal, a exemplo do Acórdão 43/2015-TCU-Plenário, e o disposto no art. 60 da Lei 8.666/93.
129.5.	encaminhar cópia da decisão que vier a ser proferida aos responsáveis e ao Senac/SP;
129.6.	restituir os autos ao gabinete do Ministro Relator, via Procuradoria."
4. .	O Ministério Público junto a este Tribunal, representado pelo Procurador Rodrigo Medeiros de Lima, concordou com o afastamento do débito oriundo do suposto superfaturamento, mas dissentiu do encaminhamento sugerido pela unidade técnica em julgar irregulares as contas e aplicar multa aos responsáveis, conforme extrai-se do Parecer acostado à peça 101, transcrito a seguir: 
"3.	Após a conclusão da análise pela então Secretaria de Controle Externo no Estado de São Paulo - Secex/SP (peças 80-82) , e o pronunciamento anterior deste Representante do Ministério Público de Contas da União (peça 83) , o processo retorna a este Parquet, após a juntada aos autos de novos elementos de defesa (peças 87-88) , cuja novel análise procedida pela Secretaria de Fiscalização de Infraestrutura Urbana - SeinfraUrbana (peças 92-94) foi determinada pelo relator, Ministro-Substituto Marcos Bemquerer Costa (peça 89) .
4.	Registra-se também a juntada de memorial trazido pelo representante legal dos responsáveis (peça 95) , em que se contesta parte das conclusões a que chegou a SeinfraUrbana ao proceder a reanálise dos autos determinada pelo relator.
5.	Ao analisar minuciosamente os novos elementos, bem assim os constantes da peça 77 do TC Processo 017.757/2011-8 (apenso) , em atendimento à determinação do Relator, a SeinfraUrbana, em síntese, considerou-os suficientes para afastar a totalidade do suposto débito anteriormente imputado aos responsáveis, mantendo, porém, a proposta de julgamento pela irregularidade das contas e de aplicação de multa aos responsáveis (peças 92-94) .
6.	Diante disso, e com base nos elementos presentes nos autos, este representante do Ministério Público de Contas da União retifica seu pronunciamento anterior (peça 83) e se manifesta parcialmente de acordo com o encaminhamento proposto pela unidade instrutiva, em pareceres uniformes (peças 92-94) , discordando, com as devidas vênias, da proposta relativa ao julgamento irregular das contas e da aplicação de sanção aos responsáveis, pelas razões a seguir expostas.
7.	Quanto ao suposto débito anteriormente apurado, de R$ 510.894,00, a SeinfraUrbana aperfeiçoou o entendimento anterior, baseada em extensa e completa avaliação de diversos argumentos técnicos, incluindo aqueles novos trazidos aos autos pela defesa, de forma a considerar a inexistência de dano ao erário, com o qual manifestamos aquiescência, tornando-se, por isso, desnecessário tecer análises adicionais.
8.	Por outro lado, quanto à proposta de julgamento irregular das contas e de aplicação de multa aos responsáveis (peça 92, p. 17, itens 129.2 e 129.3) , consideramos inexistir elementos nos autos a fundamentar tal proposta, e tampouco alinhamento com a jurisprudência do TCU em casos semelhantes.
9.	A justificativa para a proposição de julgamento irregular das contas e aplicação de sanção aos responsáveis advém da ocorrência das seguintes irregularidades (peça 92, p.16, itens 125-127) :
a. previsão contratual de fornecimento de mão de obra de oficial e de ajudante, sem vinculação a nenhum serviço previamente definido, com natureza de 'reserva de contingência' para fazer frente a necessidades desconhecidas no momento da contratação, em afronta à precisão do projeto básico estabelecida no inciso IX do art. 6º da Lei 8.666/1993;
b. falta de formalização de aditivo, caracterizando contratação verbal com a Administração, que seria nulo e de nenhum efeito, ofendendo o artigo 29 do Regulamento de Licitações e Contratos do Senac, o art. 60 da Lei 8.666/1993 e a consolidada jurisprudência desta Corte de Contas (Acórdãos 1604/2008, Ministro Augusto Nardes, e 2679/2010, Ministro-Substituto Augusto Sherman, ambos do Plenário) .
10.	Como a própria unidade instrutora afastou a ocorrência de qualquer dano ao erário, inclusive aqueles eventualmente advindos das irregularidades descritas no parágrafo anterior (peça 92, p.12-15,17 itens 92-114,128) , nem se detectou a existência de má-fé dos envolvidos, considera-se suficiente para o deslinde do caso recomendar ao Senac/SP medidas preventivas a fim de se evitar a recorrência de tais falhas, que violam os artigos 26 (item sem vinculação a serviço) e 29 (falta de aditivo) do Regulamento de Licitações e Contratos do Senac (peça 100, p. 115-127) , além dos princípios da Lei de Licitação.
11.	Entende-se, assim, que ocorreu tão somente falha formal no caso concreto, razão pela qual considera-se desarrazoado e desproporcional julgar irregulares as presentes contas e aplicar sanção aos responsáveis, diante da inexistência de dano, má-fé e de maiores consequências decorrentes das falhas detectadas. 
12.	A jurisprudência do TCU para casos análogos aponta para a mesma direção, como verifica-se no Acórdãos 2.279/2011 (Ministro Aroldo Cedraz) e 4.258/2012 (Ministro Augusto Nardes) , todos da 2ª Câmara; Acórdãos 740/2004 e 822/2007 (Ministro Ubiratan Aguiar) , 333/2007 (Ministro Aroldo Cedraz) , 110/2010 (Ministro Walton Alencar) , todos do Plenário.
13.	Ademais, a bem de salvaguardar o devido processo legal, cumpre ressaltar que as irregularidades mencionadas no parágrafo 9 deste parecer não constaram expressamente das comunicações processuais encaminhadas (peças 22-26) , razão por que julgar as contas dos responsáveis irregulares, impingindo-lhes ainda sanções em decorrência dessas irregularidades não se coaduna com o princípio da congruência, segundo o qual deve haver correlação entre os termos pelos quais foram os responsáveis chamados a integrar os autos e as eventuais condenações que lhes sejam eventualmente impostas, limitando-se o julgador aos contornos da relação jurídico-processual perfectibilizada com as citações.
14.	Sobre o parecer anteriormente emitido por este representante do Ministério Público de Contas da União (peça 83) , mantém-se apenas a proposta de arquivamento do processo em relação aos responsáveis falecidos, Srs. Argemiro de Barros Araújo e José Domingues Vinhal, pela razão já expendida no pretérito parecer, qual seja, o longo transcurso de tempo havido desde a época dos fatos até o devido chamamento dos respectivos espólios ao feito. 
15.	Por fim, registra-se que o memorial trazido aos autos pelo representante legal dos responsáveis (peça 95) apresenta argumentos convergentes aos aqui registrados.
16.	De todo o exposto, este representante do Ministério Público de Contas da União propõe:
a. acatar as alegações de defesa apresentadas pela empresa Engedesk Engenharia e Consultoria Ltda (CNPJ 03.509.271/0001-65) , pelos responsáveis Marco Aurélio Sprovieri Rodrigues (CPF XXX.187.328-XX) , Wilson Hiroshi Tanaka (CPF XXX.722.768-XX) , espólio de Argemiro de Barros Araújo (CPF XXX.553.968-XX) , Arlette Cângero de Paula Campos (CPF 200.171.708- 34) , espólio de José Domingues Vinhal (CPF XXX.642.788-XX) e Amilcar Campana Neto (CPF XXX.339.658-XX) ;
b. julgar regulares com ressalva as presentes contas especiais dos responsáveis Marco Aurélio Sprovieri Rodrigues (CPF XXX.187.328-XX) , Wilson Hiroshi Tanaka (CPF XXX.722.768-XX) , Arlette Cângero de Paula Campos (CPF 200.171.708- 34) , Amilcar Campana Neto (CPF XXX.339.658-XX) e da Engedesk Engenharia e Consultoria Ltda (CNPJ 03.509.271/0001-65) , com fundamento nos arts. 1º, inciso I, 16, inciso II, 18 e 23, inciso II, da Lei 8.443/92;
c. arquivar o processo em relação aos Senhores Argemiro de Barros Araújo e José Domingues Vinhal, em razão da ausência de pressuposto de desenvolvimento válido e regular do feito, com fundamento no art. 212 do Regimento Interno do TCU;
d. dar ciência à Administração Regional do Serviço Nacional de Aprendizagem Comercial no Estado de São Paulo das seguintes impropriedades/falhas, para que sejam adotadas medidas internas com vistas à prevenção de ocorrência semelhantes:
i. a contratação de serviços constantes da planilha orçamentária de forma isolada, apenas como fornecimento de mão de obra, sem estarem atrelados a nenhum produto do projeto básico, constituindo 'reserva de contingência' para necessidades que não foram previamente definidas na contratação, afronta ao artigo 26 do Regulamento de Licitações e Contratos do Senac e ao disposto nos arts. 6º, inciso IX, e 7º, inciso I, da Lei 8.666/1993;
ii. a medição de serviços em quantitativos superiores aos contratados sem a prévia formalização de termo aditivo afronta a consolidada jurisprudência deste Tribunal, a exemplo do Acórdão 43/2015-TCU-Plenário, e o disposto no art. 29 do Regulamento de Licitações e Contratos do Senac, e art. 60 da Lei 8.666/93. 
e. encaminhar cópia da decisão que vier a ser proferida aos responsáveis e ao Senac/SP."
	É o Relatório.

8.1. Engedesk Engenharia e Consultoria Ltda.: Ulisses Penachio, OAB/SP 174.064;
8.2. Amilcar Campana Neto: Ana Carolina Mazoni OAB/DF 31.606 e outros.  
8.3. Argemiro de Barros Araújo, Jose Domingues Vinhal, Amilcar Campana Neto, Arlette Cângero de Paula Campos, Marco Aurelio Sprovieri Rodrigues e Wilson Hiroshi Tanaka: Jorge Ulisses Jacoby Fernandes OAB/DF 6.546;  
8.4. Denise Lombard Branco: Anderson Leal Amorim OAB/SP 296569 e outros;  
8.5. Argemiro de Barros Araújo, Jose Domingues Vinhal, Amilcar Campana Neto, Arlette Cângero de Paula Campos, Marco Aurelio Sprovieri Rodrigues, Wilson Hiroshi Tanaka e Administração Regional do Senac No Estado do Amazonas: Walter Rogério Sanches Pinto OAB/SP 113.821 e outros.

Procurador Rodrigo Medeiros de Lima.

TOMADA DE CONTAS ESPECIAL ORIUNDA DE CONVERSÃO DE REPRESENTAÇÃO. CONTRATAÇÃO DE PESSOAL PARA EXECUÇÃO DE REFORMA PREDIAL. NÃO COMPROVAÇÃO DAS IRREGULARIDADES DE SUPOSTO SUPERFATURAMENTO E DE QUÍMICA CONTRATUAL. FALHAS NA EXECUÇÃO DO CONTRATO. ACOLHIMENTO DAS ALEGAÇÕES DE DEFESA. REGULARIDADE COM RESSALVA DAS CONTAS. QUITAÇÃO AOS RESPONSÁVEIS. CIÊNCIA.

TOMADA DE CONTAS ESPECIAL (TCE)

Secretaria do TCU no Estado de São Paulo e Secretaria de Fiscalização de Infraestrutura Urbana.

Trata-se da Tomada de Contas Especial oriunda da conversão da Representação objeto do TC Processo 017.757/2011-8 (apenso) , nos termos constantes do Acórdão 1273/2015-TCU-Segunda Câmara (peça 1) , visando à apuração de superfaturamento verificado no Contrato s/n de 2007, decorrente da Concorrência 2.561/2007, que teve por objeto a execução de reforma nas instalações prediais do Serviço Nacional de Aprendizagem Comercial - Administração Regional em São Paulo - Senac/SP, para a implantação da unidade da Aclimação.
2.	O suposto superfaturamento foi abordado, inicialmente, no âmbito do TC Processo 016.353/2009-5, que cuidou das contas anuais do Senac/SP, referentes ao exercício de 2008. Diante disso, esta Corte de Contas proferiu o Acórdão 3994/2011-TCU-Segunda Câmara, no qual determinou o sobrestamento das contas da entidade e a autuação de processo de representação. Foi autuado o processo de representação TC Processo 017.757/2011-8 (processo apenso) , bem como realizada inspeção na entidade com vistas a instruir os autos.
3.	O presente processo tem por objeto a contratação apenas da mão de obra para a reforma da Unidade Aclimação do Senac/SP, em São Paulo/SP, no valor inicial de R$ 2.578.530,69 (dez/2007) . Após a celebração de três termos aditivos, o montante alcançou R$ 3.506.376,47. A reforma consistiu na junção de duas edificações vizinhas, tornando-as um único prédio. As especificidades desse contrato são detalhadas pela unidade técnica e transcritas a seguir (peça 92) : 
"29.		Conforme descrito pelo Senac/SP, a forma de contratação adotada para a obra em análise possui características que a distingue das contratações de obras usualmente realizadas pela administração pública (TC Processo 017.757/2011-8, peça 1, p. 4-5) . 
30.	O Senac/SP não efetuou uma contratação única, como é a praxe observada nas contratações de reformas ou de obras novas de edificações de porte e tipologia semelhantes ao objeto destes autos, optando por contratar materiais e serviços da obra de forma fragmentada.
31.	Assim, em vez de gerenciar um único contrato para a construção, o Senac/SP administrou uma carteira de contratos. Como exemplos da segmentação das contratações, conforme exposto à página 5 da peça 1 do TC Processo 017.757/2011-8, foram contratados de forma individualizada o sistema de ar-condicionado, o fornecimento das esquadrias e os serviços de marcenaria, além dos materiais e da mão de obra dos serviços típicos de construção civil. A análise destes autos versa apenas sobre um contrato de fornecimento de mão de obra de serviços de construção civil.
 (...) 
37.		Essa realidade faz com que a análise a ser empreendida nesta instrução difira substancialmente da praxe das análises de contratações de obras empreendidas por esta Corte de Contas. Como regra, são analisadas contratações em sua integralidade como consequência do fato de que a prática verificada na administração pública é a contratação de obras mediante a celebração de um único contrato que contemple a integralidade do objeto que se pretende construir.
 (...) 
46.		Nestes autos, até o momento, o contrato de mão de obra em análise foi considerado como se fosse o contrato da obra, a exemplo do argumento expendido no item 74 da página 10 da peça 71 do TC Processo 017.757/2011-8, que sustenta que 'faz-se necessário avaliar o preço final do empreendimento, conforme igualmente já comentado neste trabalho'." 
4.	Foi promovida a audiência dos responsáveis no âmbito do processo de representação. Apresentadas as defesas, estas foram analisadas pela unidade técnica responsável à época, Secex/SP, atual Sec-SP. Naquele momento processual, foi proposta a conversão da representação em tomada de contas especial, culminando na citação solidária dos agentes, em razão de superfaturamento verificado.
5.	O superfaturamento decorreu de dois itens da planilha orçamentária, 11.1 e 11.2, que dizem respeito ao fornecimento de mão de obra de oficial e de ajudante, sem vinculação a nenhum serviço específico.  
6.	Ante a proposta encaminhada pela Secex/SP, o Senac/SP juntou aos autos parecer técnico contestando os cálculos elaborados pela equipe instrutora e defendendo o afastamento do superfaturamento apontado. Em razão da juntada dos novos elementos, determinei submeter os autos ao pronunciamento da unidade técnica à época especializada em obras de edificações (Secretaria de Fiscalização de Obras Aeroportuárias e de Edificações - SecobEdif) , para que procedesse à verificação da adequação dos cálculos da então Secex/SP e avaliasse os argumentos contidos no parecer apresentado.
7.	A então SecobEdif emitiu um parecer concluindo pelo superfaturamento de R$ 510.894,00. Nesse sentido, foi proferido o Acórdão 1273/2015-TCU-Segunda Câmara, de minha relatoria, conhecendo da representação, determinando a conversão dos autos em TCE e a citação dos responsáveis. Determinou-se, ainda, diligência relativa à ocorrência de suposta "química contratual" (pagamentos de serviços sem cobertura contratual, com saldo de outros serviços contratados) , verificada pela então SecobEdif.
8.	Citados os responsáveis (peças 21 a 27 e 65) , com ciência às peças 31 a 45, 42 e 75, todos apresentaram defesa.
9. 	Em decorrência da apresentação de novos elementos às peças 87 e 88, mediante Despacho à peça 89, remeti os autos para a SeinfraUrbana, que assumiu a responsabilidade técnica pelos presentes autos em razão de reestruturação interna desta Corte, para que se manifestasse acerca dos pareceres técnicos.
10.	Após exame técnico detalhado dos documentos de defesa por aquela unidade especializada, concluiu-se pelo afastamento do débito e do suposto superfaturamento, conforme excerto extraído da instrução (peça 92) :
"65.	Conforme a metodologia exposta na instrução da SecobEdif, foi utilizada a técnica da 'Curva ABC', o que permitiu analisar os preços de uma amostra de 92,10% do contrato, apurando-se um superfaturamento de R$ 510.894,00.
 (...) 
68.	No parecer que concluiu pelo superfaturamento de R$ 510.894,00 está consignado em seu item 86 que a administração local do contrato foi indevidamente incluída no BDI como custo indireto em vez de constar na planilha como custo direto, conforme a jurisprudência desta Corte de Contas. 
69.	Como foi considerada como parte integrante do BDI, isto é, um percentual incidente sobre os custos diretos do contrato, a administração local aumenta na medida em que o valor do total contratado se eleva por meio de aditivos, causando distorções no orçamento.
70.	A jurisprudência do TCU é clara no sentido de que a administração local deve compor os custos diretos da obra. Diversas decisões tratam do assunto: Acórdãos 325/2007, 397/2008, 1471/2008, 1801/2008, 2369/2011, 2622/2013, todos do Plenário.
71.	Em sua análise, a SecobEdif deslocou a parcela referente à administração local do BDI para os custos diretos e assim considerou o que efetivamente seria o BDI contratual.
72.	Então, a SecobEdif analisou a constituição da administração local contratada e elaborou o que entendeu ser a administração local paradigma para a contratação (TC Processo 017.757/2011-8, peça 71, p. 20) .
73.	A respeito dessa análise, cabem algumas ponderações. O primeiro item analisado da administração local foi o que previa o aluguel de veículos. A unidade técnica concluiu nos seguintes termos: 	
'Então, não é razoável que se inclua tal custo com locação de veículos na administração local da obra, já que é mais provável que a empresa tenha adquirido um veículo novo, utilizando-o não só na obra de reforma do Senac/SP, mas também em outros empreendimentos.'
74.	Cumpre observar que à época do trabalho conduzido pela SecobEdif a obra já havia sido concluída, de forma que não seria possível uma inspeção para verificar equipamentos, máquinas ou veículos disponibilizados no canteiro de obras. Além disso, não constam nos autos elementos que permitam concluir que a empresa contratada conduzisse outros negócios concomitantes à obra do Senac/SP que permitissem o compartilhamento de veículo, como aventado pela SecobEdif. Assim, não há elementos probatórios nos autos que permitam concluir pela desnecessidade ou que comprovem que não foi utilizado veículo ao longo da execução contratual.
75.	Ademais, apesar de o parecer da SecobEdif propugnar pela aquisição de um veículo novo, em sua análise apenas foi excluído da administração local referencial o valor previsto para locação de veículos, sem substituí-lo por valor referente à aquisição e seu consequente custo de operação. Considerando o valor mensal contratado e a prorrogação ocorrida do prazo contratual de 18 para 29 meses, o valor total do item perfaria o montante de R$ 72.500,00. Com efeito, avalia-se não se ter fundamentos que sustentem o superfaturamento referente ao serviço de locação de veículo.
 (...) 
86.	Nos itens 92 a 112 da peça 71 do TC Processo 017.757/2011-8 foi analisado o BDI contratual. Em essência, a análise se fundou no confronto dos valores contratados com o disposto no Acórdão 2622/2013-TCU-Plenário.
87.	Como anteriormente abordado nesta instrução, ao não se tratar de um contrato de execução de obras, o objeto destes autos não pode ser confrontando diretamente com os valores de BDI do Acórdão 2622/2013-TCU-Plenário, que dispõe sobre contratos de execução de obras, tanto novas quanto reformas, mas elaborado a partir de estudo estatístico de contratações de obras, não de contratações de fornecimento de mão de obra de construção civil.
88.	Assim, uma vez deslocada a parcela correspondente à administração local para os custos diretos, não há nos autos elementos que permitam concluir pela inadequação do BDI contratual de 37,74% para um contrato de fornecimento de mão de obra de construção, com as características próprias do caso em análise, na cidade de São Paulo/SP à época da execução contratual.
89. 	Dessa forma, se considerarmos o BDI de 37,74% na formação do preço referencial da administração local, temos R$ 1.516.762,25, que é superior ao preço contratado e medido de R$ 1.435.237,07. A diferença entre esses valores, de R$ 81.525,18, é suficiente para elidir o superfaturamento anteriormente apontado a outros títulos (R$ 510.894,00 menos R$ 487.178,11) , de forma que não é possível, à luz dos elementos constituídos no presente processo, concluir por superfaturamento do contrato s/n de 2007, decorrente da Concorrência 2.561/2007, celebrado com a Engedesk Engenharia e Consultoria Ltda e que teve por objeto a execução de reforma em edifício do Senac/SP no bairro da Aclimação do município de São Paulo/SP.
 (...) 
110.	Assim, considerando a ausência nestes autos de elementos que permitam concluir por hipotética ocorrência de pagamento em duplicidade ou por serviço não executado, não se vislumbra possível considerar que o montante total pago a título dos itens de mão de obra 11.1 e 11.2 configurem superfaturamento." (grifei) 
11.	A suposta irregularidade concernente à "química contratual", que são pagamentos de serviços sem cobertura contratual, com saldo de outros serviços contratados, também foi afastada pela SeinfraUrbana. Entendeu-se que houve a falta de formalização de aditivo por haver serviços medidos acima do quantitativo contratual, o que caracterizaria contratação verbal, em contrariedade ao art. 24 do Regulamento de Licitações e Contratos do Senac, e à consolidada jurisprudência desta Corte de Contas (v.g.: Acórdãos 1604/2008, de relatoria do Ministro Augusto Nardes, e 2679/2010, de relatoria do Ministro-Substituto Augusto Sherman Cavalcanti, ambos do Plenário) .
12.	Ademais, a unidade técnica concluiu que a previsão contratual dos itens 11.1 e 11.2 de aplicação inespecífica, sem que houvesse vinculação a nenhum serviço previamente definido, possui a natureza de "reserva de contingência" para fazer frente a necessidades desconhecidas no momento da contratação, em afronta ao art. 26 do Regulamento de Licitações e Contratos do Senac.	
13.	Dessa forma, a unidade técnica concluiu não ser possível, à luz dos elementos presentes nos autos, manifestar-se pela manutenção do superfaturamento. De outro lado, as impropriedades relacionadas à ausência de formalização de termo aditivo e à previsão contratual de aplicação inespecífica persistem. Assim, propôs o julgamento pela irregularidade das contas, sem configuração de débito, e a aplicação da penalidade de multa aos respectivos responsáveis. Ainda, sugeriu dar ciência ao Senac/SP a respeito das impropriedades evidenciadas na execução do Contrato.
14.	O MP/TCU, representado pelo Procurador Rodrigo Medeiros de Lima, concordou com o afastamento do débito oriundo do suposto superfaturamento, mas dissentiu do encaminhamento sugerido pela unidade técnica em julgar irregulares as contas e aplicar multa aos responsáveis, nos seguintes termos: 
"10.	Como a própria unidade instrutora afastou a ocorrência de qualquer dano ao erário, inclusive aqueles eventualmente advindos das irregularidades descritas no parágrafo anterior (peça 92, p.12-15,17 itens 92-114,128) , nem se detectou a existência de má-fé dos envolvidos, considera-se suficiente para o deslinde do caso recomendar ao Senac/SP medidas preventivas a fim de se evitar a recorrência de tais falhas, que violam os artigos 26 (item sem vinculação a serviço) e 29 (falta de aditivo) do Regulamento de Licitações e Contratos do Senac (peça 100, p. 115-127) , além dos princípios da Lei de Licitação.
11.	Entende-se, assim, que ocorreu tão somente falha formal no caso concreto, razão pela qual considera-se desarrazoado e desproporcional julgar irregulares as presentes contas e aplicar sanção aos responsáveis, diante da inexistência de dano, má-fé e de maiores consequências decorrentes das falhas detectadas. 
12.	A jurisprudência do TCU para casos análogos aponta para a mesma direção, como verifica-se nos Acórdãos 2.279/2011 (Ministro Aroldo Cedraz) e 4.258/2012 (Ministro Augusto Nardes) , todos da 2ª Câmara; Acórdãos 740/2004 e 822/2007 (Ministro Ubiratan Aguiar) , 333/2007 (Ministro Aroldo Cedraz) , 110/2010 (Ministro Walton Alencar) , todos do Plenário."
15.	Manifesto-me em concordância com o posicionamento esposado pelo representante do Parquet especializado, pelos motivos a seguir expostos.
16.	Compulsando os autos, entendo que o suposto superfaturamento deve ser, de fato, afastado. Os parâmetros utilizados pela unidade especializada para embasar o cálculo e a existência da irregularidade não se amoldam ao caso concreto, ante as particularidades da contratação objeto desses autos, conforme detalhado na transcrição da instrução (itens 3 e 10 acima) .
17. 	A unidade técnica considera que a justificativa para a proposição do julgamento pela irregularidade das contas e aplicação de sanção aos responsáveis advém da ocorrência das seguintes irregularidades:
a. previsão contratual de fornecimento de mão de obra de oficial e de ajudante, sem vinculação a nenhum serviço previamente definido, com natureza de 'reserva de contingência' para fazer frente a necessidades desconhecidas no momento da contratação, em afronta à precisão do projeto básico estabelecida no inciso IX do art. 6º da Lei 8.666/1993;
b. falta de formalização de aditivo, caracterizando contratação verbal com a Administração, que seria nulo e de nenhum efeito, ofendendo o artigo 29 do Regulamento de Licitações e Contratos do Senac, o art. 60 da Lei 8.666/1993 e a consolidada jurisprudência desta Corte de Contas (Acórdãos 1604/2008, Ministro Augusto Nardes, e 2679/2010, Ministro-Substituto Augusto Sherman, ambos do Plenário) .
18.	No que tange à impropriedade de realização de serviços acima do contratado, sem a formalização de aditivo, essa falha além de poder prejudicar o controle dos atos administrativos e limitar a transparência dos gastos públicos, pode terminar por ultrapassar os limites de acréscimo ao contrato sem a devida formalização, o que no caso concreto, no entanto, não se verificou. 
19.	Assim, penso que essa impropriedade não é suficiente para o julgamento das contas pela irregularidade, em especial, por não ter extrapolado o limite estabelecido no Regulamento de Licitações e Contratos do Senac, que admite o dobro dos acréscimos, chegando a 50% nas reformas, contra 25% nas obras novas.
20.	Em relação ao fornecimento de mão de obra de oficial e de ajudante, sem vinculação a nenhum serviço específico, funcionando como uma "reserva de contingência" para a execução de serviços que não foram previamente previstos na contratação, cumpre asseverar que essa falha poderia levar a um acréscimo real superior ao limite de 50% e permitir que se executassem serviços adicionais sem a necessidade de celebração de aditivo, o que mais uma vez, não foi constatado no caso concreto. 
21.	Ante tal panorama, compreendo que as impropriedades verificadas não têm o condão de macular as contas e culminar em aplicação de multa aos responsáveis, sendo suficiente dar ciência ao Senac/SP acerca das falhas incorridas, cabendo julgar as contas dos responsáveis regulares com ressalva, dando-lhes quitação.
22.	Outrossim, acolho a proposta do Ministério Público de Contas de arquivamento do processo em relação aos responsáveis falecidos, Srs. Argemiro de Barros Araújo e José Domingues Vinhal, pelo longo transcurso de tempo havido desde a época dos fatos inquinados até o devido chamamento dos respectivos espólios ao feito.
23. 	Pertinente ainda dar ciência à Administração Regional do Senac/SP das impropriedades/falhas discutidas nestes autos, para que sejam adotadas medidas internas com vistas a induzir a prevenção de situações futuras análogas.
	Pelo exposto, manifesto-me por que seja adotada a deliberação que ora submeto a este Colegiado.
TCU, Sala das Sessões, em 17 de novembro de 2020.
MARCOS BEMQUERER COSTA
Relator